---
title: "TrabalhoME"
author: "Pedro Henrique Coterli"
date: "`r format(Sys.Date(), '%d de %B de %Y')`"
output: pdf_document
---

```{r setup, include=FALSE}
knitr::opts_chunk$set(echo = TRUE)
knitr::opts_chunk$set(warning = FALSE, message = FALSE)
```

$$
\alpha = \beta
$$

## R Markdown

```{r, echo=FALSE}
if(!require(AER)) install.packages("AER")
library(dplyr)
library(ggplot2)
library(AER)
data("RecreationDemand")
head(RecreationDemand)
```

# Trips

```{r, echo=FALSE}
hist(RecreationDemand$trips, breaks = 100)
```

```{r}
print(paste("Mean:", mean(RecreationDemand$trips)))
print(paste("Var:", var(RecreationDemand$trips)))
```

# Quality: NÃO (dados desconhecidos e parece não influenciar)

```{r}
barplot(table(RecreationDemand$quality))
```

```{r}
plot(jitter(RecreationDemand$quality), RecreationDemand$trips)
```

```{r}
plot(tapply(RecreationDemand$trips, RecreationDemand$quality, mean))
```

# Ski: SIM

```{r}
barplot(table(RecreationDemand$ski))
```

```{r}
plot(jitter(ifelse(RecreationDemand$ski == "yes", 1, 0)), RecreationDemand$trips)
```

```{r}
barplot(tapply(RecreationDemand$trips, RecreationDemand$ski, mean))
```

# Income: SIM

```{r}
barplot(table(RecreationDemand$income))
```

```{r}
plot(jitter(RecreationDemand$income), RecreationDemand$trips)
```

```{r}
barplot(tapply(RecreationDemand$trips, RecreationDemand$income, mean))
```

# User fee: NÃO (dados desbalanceados)

```{r}
barplot(table(RecreationDemand$userfee))
```

```{r}
plot(jitter(ifelse(RecreationDemand$userfee == "yes", 1, 0)), RecreationDemand$trips)
```

```{r}
barplot(tapply(RecreationDemand$trips, RecreationDemand$userfee, mean))
```

# CostC: SIM

```{r}
hist(RecreationDemand$costC, breaks = 50)
```

```{r, echo = FALSE}
ggplot(RecreationDemand, aes(x = costC, y = trips)) +
  stat_summary_bin(fun = mean, bins = 50, geom = "point")
```

# CostS: NÃO (colinear com CostC)

```{r}
hist(RecreationDemand$costS, breaks = 50)
```

```{r, echo = FALSE}
ggplot(RecreationDemand, aes(x = costS, y = trips)) +
  stat_summary_bin(fun = mean, bins = 50, geom = "point")
```

```{r}
plot(RecreationDemand$costC, RecreationDemand$costS)
```

```{r}
model = glm(costS ~ costC, data = RecreationDemand)
summary(model)

# Calcular o R² (usando o R2 baseado na deviance)
r2 <- 1 - (model$deviance / model$null.deviance)

# Número de observações e número de preditores
n <- nrow(RecreationDemand)   # número de observações
p <- length(coef(model)) - 1 # número de preditores (excluindo o intercepto)

# Calcular o R² ajustado
r2_ajustado <- 1 - ((1 - r2) * (n - 1) / (n - p - 1))

# Exibir os resultados
cat("R²:", r2, "\n")
cat("R² ajustado:", r2_ajustado, "\n")
```

# CostH: NÃO (colinear com CostC e CostS)

```{r}
hist(RecreationDemand$costH, breaks = 50)
```

```{r, echo = FALSE}
ggplot(RecreationDemand, aes(x = costH, y = trips)) +
  stat_summary_bin(fun = mean, bins = 50, geom = "point")
```

```{r}
plot(RecreationDemand$costH, RecreationDemand$costC)
```

```{r}
plot(RecreationDemand$costH, RecreationDemand$costS)
```

```{r}
model = glm(costH ~ costC, data = RecreationDemand)
summary(model)

# Calcular o R² (usando o R2 baseado na deviance)
r2 <- 1 - (model$deviance / model$null.deviance)

# Número de observações e número de preditores
n <- nrow(RecreationDemand)   # número de observações
p <- length(coef(model)) - 1 # número de preditores (excluindo o intercepto)

# Calcular o R² ajustado
r2_ajustado <- 1 - ((1 - r2) * (n - 1) / (n - p - 1))

# Exibir os resultados
cat("R²:", r2, "\n")
cat("R² ajustado:", r2_ajustado, "\n")
```

```{r}
model = glm(costH ~ costS, data = RecreationDemand)
summary(model)

# Calcular o R² (usando o R2 baseado na deviance)
r2 <- 1 - (model$deviance / model$null.deviance)

# Número de observações e número de preditores
n <- nrow(RecreationDemand)   # número de observações
p <- length(coef(model)) - 1 # número de preditores (excluindo o intercepto)

# Calcular o R² ajustado
r2_ajustado <- 1 - ((1 - r2) * (n - 1) / (n - p - 1))

# Exibir os resultados
cat("R²:", r2, "\n")
cat("R² ajustado:", r2_ajustado, "\n")
```

# SIM: ski, income e costS

# Ajustando o modelo

```{r}
RecreationDemand$ski_num = ifelse(RecreationDemand$ski == "yes", 1, 0)
RecreationDemand$costS_100 = RecreationDemand$costS / 100
```

```{r}
model = glm(trips ~ ski + income + quality + costS_100, data = RecreationDemand, family = poisson())
summary(model)
```

# Avaliando

## Estatística qui-quadrado de Pearson (X\^2): NÃO FUNCIONA!

```{r}
trips_pred = predict(model, type = "response")

chi2_pearson = sum(((RecreationDemand$trips - trips_pred)^2)/trips_pred)

df = model$df.residual

pvalue = pchisq(chi2_pearson, df, lower.tail = FALSE)

cat("p-valor:", pvalue)
```

O modelo não se ajusta bem aos dados.

# Estatística qui-quadrado de razão de verossimilhança (C)

```{r}
min_model = glm(trips ~ 1, data = RecreationDemand, family = poisson())
summary(min_model)
```

```{r}
min_trips_pred = predict(min_model, type = "response")

min_log_likelihood = sum(-min_trips_pred + RecreationDemand$trips * log(min_trips_pred) - log(factorial(RecreationDemand$trips)))

model_log_likelihood = sum(-trips_pred + RecreationDemand$trips * log(trips_pred) - log(factorial(RecreationDemand$trips)))

C = 2*(min_log_likelihood + 4 - min_log_likelihood)

cat("C:", C, "\n")

df = model$df.null - model$df.residual

pvalue = pchisq(C, df, lower.tail = FALSE)

cat("p-valor:", pvalue)
```

```{r}
C = model$null.deviance - model$deviance

cat("C:", C, "\n")
```

As covariáveis têm significância estatística.

# Pseudo-R\^2

```{r}
pseudo_R2 = (min_log_likelihood - model_log_likelihood)/min_log_likelihood

cat("pseudo-R^2:", pseudo_R2)
```

O modelo explica pouco dos dados.

# Testes (ignorar)

```{r}
max_log_likelihood = sum(-RecreationDemand$trips + RecreationDemand$trips * ifelse(RecreationDemand$trips == 0, 1, log(RecreationDemand$trips)) - log(factorial(RecreationDemand$trips)))

deviance = 2*(max_log_likelihood - model_log_likelihood)

print(deviance)
```

```{r}
RecreationDemand$userfee_num = ifelse(RecreationDemand$userfee == "yes", 1, 0)
RecreationDemand$costC_100 = RecreationDemand$costC / 100
RecreationDemand$costS_100 = RecreationDemand$costS / 100
RecreationDemand$costH_100 = RecreationDemand$costH / 100

head(RecreationDemand)
```

```{r}
mean((RecreationDemand[RecreationDemand$quality != 0, ])$quality)
```

# INTERAÇÃO!

```{r}
modelteste = glm(trips ~ ski_num + income + userfee_num + costS_100 + costS_100 * income, data = RecreationDemand, family = poisson())
summary(modelteste)

teste_pred = predict(modelteste, type = "response")

model_log_likelihood_teste = sum(-teste_pred + RecreationDemand$trips * log(teste_pred) - log(factorial(RecreationDemand$trips)))

pseudo_R2_teste = (min_log_likelihood - model_log_likelihood_teste)/min_log_likelihood

cat("pseudo-R^2:", pseudo_R2_teste, "\n")

chi2_pearson_teste = sum(((RecreationDemand$trips - teste_pred)^2)/teste_pred)

df_teste = modelteste$df.residual

pvalue_teste = pchisq(chi2_pearson_teste, df_teste, lower.tail = FALSE)

cat("p-valor:", pvalue_teste)
```

```{r}
modelteste2 = glm(trips ~ ski_num + income + userfee_num + costS_100, data = RecreationDemand, family = poisson())
summary(modelteste2)

teste_pred = predict(modelteste2, type = "response")

model_log_likelihood_teste = sum(-teste_pred + RecreationDemand$trips * log(teste_pred) - log(factorial(RecreationDemand$trips)))

pseudo_R2_teste = (min_log_likelihood - model_log_likelihood_teste)/min_log_likelihood

cat("pseudo-R^2:", pseudo_R2_teste, "\n")

chi2_pearson_teste = sum(((RecreationDemand$trips - teste_pred)^2)/teste_pred)

df_teste = modelteste2$df.residual

pvalue_teste = pchisq(chi2_pearson_teste, df_teste, lower.tail = FALSE)

cat("p-valor:", pvalue_teste)
```

```{r}
C = modelteste2$deviance - modelteste$deviance

df_diff = modelteste2$df.residual - modelteste$df.residual

pvalue = pchisq(C, df_diff, lower.tail = FALSE)

cat("Estatística C:", C, "\n")
cat("pvalue:", pvalue)
```

# Teste de sobredispersão

```{r}
z = ((RecreationDemand$trips - trips_pred)^2 - RecreationDemand$trips)/trips_pred

overdispersion_data = data.frame(z = z, trips_pred = trips_pred)

overdispersion_model = glm(z ~ trips_pred + 0, data = overdispersion_data)
summary(overdispersion_model)
```

O coeficiente é significativo. Portanto, há sobredispersão.

# Modelos alternativos

```{r}
library(MASS)
```

```{r}
RecreationDemand$userfee_num = ifelse(RecreationDemand$userfee == "yes", 1, 0)
RecreationDemand$costH_100 = RecreationDemand$costH/100
RecreationDemand$costC_100 = RecreationDemand$costC/100
```

```{r}
head(RecreationDemand)
```

```{r}
model_nb = glm.nb(trips ~ ski + income + quality + costS_100, data = RecreationDemand)
summary(model_nb)
```

```{r}
C_nb = model_nb$null.deviance - model_nb$deviance

cat("C:", C_nb, "\n")

diff_df_nb = model_nb$df.null - model_nb$df.residual

pvalue_nb_C = pchisq(C_nb, diff_df_nb, lower.tail = FALSE)

cat("p-valor:", pvalue_nb_C)
```

```{r}
min_model_nb = glm.nb(trips ~ 1, data = RecreationDemand)
summary(min_model_nb)

min_trips_pred_nb = predict(min_model_nb, type = "response")
trips_pred_nb = predict(model_nb, type = "response")

min_log_likelihood_nb = sum(-min_trips_pred_nb + RecreationDemand$trips * log(min_trips_pred_nb) - log(factorial(RecreationDemand$trips)))

model_log_likelihood_nb = sum(-trips_pred_nb + RecreationDemand$trips * log(trips_pred_nb) - log(factorial(RecreationDemand$trips)))

pseudo_R2_nb = (min_log_likelihood_nb - model_log_likelihood_nb)/min_log_likelihood_nb

cat("\npseudo-R^2:", pseudo_R2_nb)
```

```{r}
mean = coef(min_model_nb)["(Intercept)"]
estimated_variance = mean + mean^2/model_nb$theta

cat("Variância estimada:", estimated_variance, "\n")
cat("Variância amostral:", var(RecreationDemand$trips))
```

$$
y = \alpha * \beta
$$

```{r}
AIC(model, model_nb)
```

```{r}
plot(residuals(model, type = "pearson"), ylim = c(-10, 40))
plot(residuals(model_nb, type = "pearson"), ylim = c(-10, 40))
```

```{r}

residuals_pois = RecreationDemand$trips - trips_pred
residuals_nb = RecreationDemand$trips - trips_pred_nb
```

```{r}
hist(residuals_pois, breaks = 100, xlim = c(-10, 10), ylim = c(0, 200))
hist(residuals_nb, breaks = 100, xlim = c(-10, 10), ylim = c(0, 200))
```

```{r}
plot(predict(model, type = "response"), residuals(model),
     xlab = "Valores preditos", ylab = "Residuos de Pearson", ylim = c(-10, 40))
abline(h = 0, col = "red")
plot(predict(model, type = "response"), residuals(model, type = "response"),
     xlab = "Valores preditos", ylab = "Residuos de Pearson", ylim = c(-10, 40))
abline(h = 0, col = "red")

#plot(predict(model_nb, type = "response"), residuals(model_nb),
#     xlab = "Valores preditos", ylab = "Residuos de Pearson", ylim = c(-10, 40))
#abline(h = 0, col = "red")
```

```{r}
data("RecreationDemand")
subset(RecreationDemand, quality == 1, select = costS)
```

